【裁判字號】    89,上易,958
【裁判日期】    890229
【裁判案由】    違反著作權法
【裁判全文】
臺灣高等法院臺南分院刑事判決          八十九年度上易字第九五八號  Ａ
      上  訴  人  臺灣臺南地方法院檢察署檢察官
      被      告  丙  ○  ○
      選任辯護人  查  名  邦  律師
右上訴人因被告違反著作權法案件，不服臺灣臺南地方法院八十八年度易字第二一八
七號中華民國八十九年二月二十九日第一審判決（起訴案號：臺灣臺南地方法院檢察
署八十八年度偵字第七○五九號），提起上訴，本院判決如左：
      主      文
上訴駁回。
      理      由
一、公訴意旨略以：被告丙○○係位於台南市○區○○路二段四百零六號「廣東名園
    沙茶爐」之負責人，該店於民國（下同）八十八年五月下旬間之某日起，即以公
    開演出等公開使用方式，在前揭餐廳內，透過點將家企業股份有限公司（下稱點
    將家公司）所生產之伴唱機，播放未經乙○○○○份有限公司（下稱美華公司）
    同意授權之音樂著作物「悶」、「你快樂所以我快樂」、「心酸講無話」等歌曲
    ，供不特定客人點唱，嗣於八十八年五月二十六日二十時五十五分許為警當場查
    獲，並扣得點歌目錄一本，因認被告涉犯著作權法第九十二條之罪嫌云云。
二、本件公訴人認被告涉有違反著作權法罪嫌，無非以上揭事實，業據告訴代理人指
    訴明確，且有查獲時之現場照片七幀、點歌本一本及告訴代理人所提出之著作權
    證明文件，被告亦自承將點唱機置於營業場所供人點唱等語為論據。
三、按犯罪事實應依證據認定之，無證據不得推定其犯罪事實；不能證明被告犯罪者
    ，應諭知無罪之判決，刑事訴訟法第一百五十四條、第三百零一條第一項分別定
    有明文。次按事實之認定，應憑證據，如未能發現相當證據，或證據不足以證明
    ，自不能以推測或擬制之方法，以為裁判基礎；又認定不利於被告之事實，須依
    積極證據，茍積極證據不足為不利於被告事實之認定時，即應為有利於被告之認
    定，更不必有何有利之證據；又按告訴人之告訴，係以使被告受有刑事追訴為目
    的，是其陳述是否與事實相符，仍應調查其他證據以資審認；而認定犯罪事實應
    依證據，為刑事訴訟法所明定，故被告否認犯罪事實所持之辯解，縱屬不能成立
    ，仍非有積極證據足以證明其犯罪行為，不能遽為有罪之認定，亦有最高法院三
    十年上字第八一六號、三十年上字第一八三一號、四十年台上字第八六號、五十
    二年台上字第一三００號判例意旨可資參照。
四、訊據被告丙○○堅決否認有右揭犯行，辯稱：（一）告訴人美華公司就系爭「悶
    」、「你快樂所以我快樂」、「心酸講無話」三首歌曲並無告訴權源，其告訴並
    不合法。（二）伊所經營之上開沙茶爐二樓處並未對外營業，雖有五、六張桌子
    ，然只有一張有爐具擺在桌子上及瓦斯桶擺在桌旁，係供店內員工吃飯時用，且
    店中一、二樓處有用門簾隔開，欲上二樓必須拉開門簾，如此就會看到廚房，衡
    諸一般餐廳都不願客人看到廚房，可知其餐廳二樓處並未對外公開營業。又該部
    伴唱機係朋友方景亮搬來給被告試用，因地方太小，又不好意思立刻拒絕，故讓
    其放置，但確實未讓不特定客人去點唱，伊也無意購買，此外伊也不知有違反著
    作權法的事情等語。
五、經查：
（一）「悶」、「你快樂所以我快樂」二首歌曲確係由原作曲者張亞棟將曲之權利讓
      與派斯伯著作權公司（下稱派斯伯公司），再由派斯伯公司轉讓與香港商百代
      著作權代理股份有限公司臺灣分公司（下稱香港百代臺灣分公司），香港百代
      臺灣分公司再於八十八年二月一日將此二首歌曲關於曲之權利授權予告訴人美
      華公司，授權期間自西元一九九九年二月一日至西元一九九九年七月三十一日
      止，由告訴人美華公司於台澎金馬地區行使該二首曲公開播送、公開演出等權
      利，此有合約書影本三紙、證明書影本一紙、著作財產權專屬授權證明書影本
      一紙暨香港百代臺灣分公司八十九年一月十一日函影本一紙附卷可稽；而「心
      酸講無話」係由原作曲、作詞人熊美玲、甲○○於八十七年一月十二日將該首
      歌曲之全部權利授權予香港百代臺灣分公司於全世界行使，此經甲○○於臺灣
      臺中地方法院審理時證稱：「：：，因我與熊（美玲）的作品都是授權給百代
      公司去行使，包括可以在全世界轉授權給任何人，：：。」、「（問：轉授權
      有無排除臺灣？）我自己沒有排除，我認為百代公司會代理我所有區域的行使
      。」（見本院卷附臺灣臺中地方法院八十九年七月二十八日訊問筆錄），再由
      香港百代臺灣分公司於八十八年四月二十九日授權告訴人美華公司獨家行使公
      開演出、公開播送等權利，此有合約書影本二紙、證明書影本二紙、著作財產
      權專屬授權證明書影本一紙暨香港百代臺灣分公司八十九年一月十一日函影本
      一紙附卷可稽，是告訴人美華公司確有取得該三首歌曲授權在臺灣發行權，並
      無疑義，告訴人美華公司自得提起本件告訴，被告指告訴人無告訴權源，不無
      誤會，合先敘明。
（二）按著作權法第九十二條規定以公播方式侵害著作權罪之成立，以行為人具有故
      意為其構成要件，而所謂故意係指行為人主觀上必須對於客觀不法構成要件所
      描述之行為主體、行為客體、行為、行為時之特別情狀、行為結果等，均有所
      認識，始可謂具備認知要素；並需進而具有實現不法構成要件之全部客觀行為
      情狀之決意，始具故意之決意要素，行為人必須兼具上開認知要素及決意要素
      ，始可認為具有犯罪之故意，自屬當然。
（三）告訴人指訴被告及證人方景亮均指稱係因被告要開店才販售該伴唱機給被告，
      而二樓亦係被告營業場所之一部分，被告將該點唱機安裝在不特定人可以使用
      消費，且不特定人可以任意點播該伴唱機內所有歌曲，顯屬公開使用，而侵害
      告訴人之著作權云云。惟訊據被告堅決否認有意要購買被查獲之點將家ＳＤ五
      三五機型伴唱系統以供來店之不特定顧客公開點唱，並辯稱：係朋友方景亮要
      伊試用看看，伊不好立刻拒絕，故放置在二樓並未使用，然放了二、三天後就
      要請方景亮取回等語，核與證人方景亮於原審審理時結證稱：伊知道被告要開
      店，所以向被告兜售，被告原說因為餐廳不大，又無隔間，來店的客人又是來
      吃飯，所以不適合放置此產品，伊即謂先試用看看，並將機器載至被告經營之
      上開餐廳，因一樓沒地方放，所以拿到二樓去放，並大致講解操作方式，惟當
      時被告反應並不熱烈，隔了二、三天後，被告就打電話叫伊載回去，但因臨時
      沒有貨車，所以伊即要被告再試試看，後來沒有多久就被查獲了，從伊把機器
      放在被告所開設之上揭餐廳到被查獲故把機器載回去止，約只有十天，：：而
      伊把機器放在被告店裡，被告也未付任何費用等語相符（見原審卷第一一五頁
      至第一一七頁）；而證人即告訴人美華公司職員徐瑞泯於原審審理時雖證述：
      伊在八十八年五月二十日到現場，一進門就說要用餐，並說要唱歌，員工就帶
      伊上二樓，伊點了一首「悶」，歌曲出來後伊說不唱了就下樓了等語，然該員
      工既係告訴人美華公司指派查訪，其本人事先應已取得告訴人美華公司授權公
      開演唱該二首歌曲，則縱該員工假裝為消費者而點播該二首歌曲公開演唱，應
      係合法且有權之公開演唱，自與被告無涉，除此以外，告訴人美華公司復無法
      提供被告尚有讓來店之不特定顧客公開點唱而有公開播送或公開演出行為之具
      體資料供本院調查以實其說，且被告所經營者係沙茶爐之飲食業，尚非ＫＴＶ
      之類專以提供客人演唱歌曲之行業，又該餐廳二樓並未用以營業，且該伴唱機
      係放置於角落處，有現場照片附卷可參；又證人方景亮將上揭機器擺至被告店
      內至被查獲再搬回去為止尚不到十天等情，已為證人方景亮證述在卷，而證人
      徐瑞泯前往上開餐廳點唱係八十八年五月二十日，距被查獲之八十八年五月二
      十六日只相隔五、六日，則是否果可推論被告確有藉不特定顧客點唱而有公開
      播送及公開演出行為，即非無所疑問。
（四）又證人方景亮於原審審理時雖亦證稱：上揭機器之投幣機中有四個銅板等語，
      然證人方景亮搬上開機器至被告處時，並未交付打開投幣機之鑰匙，此亦為證
      人方景亮證述明確，是扣除徐瑞泯第一次點唱（曾經合法授權公開演出，詳如
      前述）及為警查獲時之點唱共二個銅板後，應僅餘二個銅板，則在被告上開餐
      廳二樓未用以營業之情況下，該二個銅板或許是方景亮搬來時試用時所投，或
      係被告店內員工自己點唱所投入亦有可能；且上開伴唱機內灌錄之歌曲多達數
      千首，此有點歌目錄扣案足憑，而系爭歌曲僅屬其中三首，比例上不足千分之
      一，點出播放機率微乎其微，且告訴人美華公司職員徐瑞泯會同警方搜索時，
      並無客人在場點播上開三首歌曲公開演出，此有照片七幀附於警卷足憑，雖告
      訴人美華公司指訴被告有讓不特定客人點唱之情形，然究竟被告於何時、何地
      、何人、公開演出何首歌曲，均付諸闕如，且乏其他積極證據可資審認其陳述
      與事實相符，自不足據為認定被告犯罪之依據。此外遍查全卷復無被告有「公
      開演出」著作財產權屬告訴人美華公司之「悶」、「你快樂所以我快樂」、「
      心酸講無話」等三首詞曲音樂著作之積極證據，顯難遽以被告有擺設上開伴唱
      機之事實，即擬制、推定必有不特定之客人「公開演出」「悶」、「你快樂所
      以我快樂」、「心酸講無話」三首詞曲「音樂著作」。
（五）又告訴人指訴點將家公司所生產之「營業用」機型並非可公開（演出）使用之
      機型，點將家公司亦在說明書、歌本及相關廣告上明顯表示「若要公開使用，
      仍須依法辦理公開使用手續」之字樣，而被告從未有進行確認相關資料之程序
      ，本於不確定故意，率然將供家用之伴唱歌曲用以營業，侵害告訴人之著作權
      云云。然查點將家公司製作、並由方景亮隨同前揭伴唱系統放置在被告處之本
      案點歌本上雖有「本伴唱機內含歌曲均經合法授權重製，若欲於公開場所播放
      應與著作財產權人或所委託相關團體聯繫，經同意授權後始得在公開場所播放
      」等語，有扣案之歌本一本在卷可稽，然扣案之歌本中歌曲數目有數千餘首以
      上，已極難查悉著作財產權誰屬或已委託何相關團體後，再去一一覓得授權，
      況原自七十五年十二月十七日依法辦理授權中、外音樂著作財產權人收取及分
      配相關音樂著作公開播送、公開演出之使用報酬業務之中華民國著作權人協會
      ，至八十七年底止已不再辦理前開業務，新的仲介團體為「中華民國著作權協
      會」及「中華民國音樂著作權人聯合總會」，而該等團體係於八十八年六月才
      完成法人登記，有中華民國著作權人協會八十九年二月十四日協延字第二八三
      六號函一份附卷足參，告訴代理人雖提出中華音樂著作權人聯合總會於八十八
      年四月間曾核發公開播送、公開演出授權證書，證明上開團體確於八十八年四
      月間有核發授權證書，被告卻未向該團體繳費，亦未獲得公開播送及公開演出
      權，而在其經營之上開餐廳中讓不特定客人公開點唱系爭三首歌曲，然上開團
      體雖於八十八年四月間確有核發公開播送、公開演出授權證書之情事，惟其可
      授權範圍係限於曾委託該團體代為管理其音樂著作者之公開播送、公開演出權
      ，自不待言，惟系爭「悶」、「你快樂所以我快樂」、「心酸講無話」因先前
      已授權其他單位代理，故必須至八十八年八月一日起方歸中華音樂著作權仲介
      協會管理，有該會於八十八年十一月二十六日音楚字第九０五號函一份附卷足
      憑，則系爭三首歌曲是否果已委託前開三個團體辦理收取公開播送及公開演出
      之費用事宜，已不無所疑。而被告既無意購買亦未公開播送及公開演出，且前
      揭伴唱機系統放在被告所經營之餐廳僅數天時間，已如前述，則被告是否會注
      意上開點歌本中所標示之前揭內容而故意不為，不無所疑；參以證人方景亮於
      案發前搬來上揭伴唱機系統時僅向被告講解操作方式，業具證人方景亮證述無
      訛，則被告既未獲生產者點將家公司及行銷業者如證人方景亮充分告知而確可
      獲知該向何仲介團體繳費、何時繳費、繳費方式等資訊之情形下，自難認其具
      有不向相關仲介團體繳費以期獲得授權之故意甚明。
    綜上所述，被告既辯稱其原即無意購買上開伴唱系統供不特定人點唱，故無任何
    公開演出行為等情，核與證人方景亮所證述情節相符，已如前述，而告訴人美華
    公司復無法提供被告確有公開播送及公開演出行為之證據以供調查，自應認被告
    所辯其無意購買前開點將家伴唱系統供人點唱，機器放置期間亦未提供不特定顧
    客點唱一節，應堪採信。被告既無意購買上開伴唱系統以供人點唱，亦未給付證
    人方景亮任何費用，復為證人方景亮結證在卷，自應認被告主觀上無侵犯告訴人
    之著作財產權之故意甚明。此外，復查無其他證據足認被告有何違反著作權法之
    情事，揆諸上揭說明，應認被告犯罪尚屬不能證明。
六、原審以不能證明被告犯罪，予以諭知無罪，核其認事用法，均無不合。檢察官上
    訴意旨仍執前詞指摘原判決不當，為無理由，應予駁回。
據上論結，應依刑事訴訟法第三百六十八條，判決如主文。
本案經檢察官吳忠賢到庭執行職務。
中    華    民    國      八十九      年      十一      月      八      日
                                  臺灣高等法院臺南分院刑事第四庭
                                      審判長法官  陳    義    仲
                                            法官  蔡    崇    義
                                            法官  徐    財    福
右正本證明與原本無異。
不得上訴。
                                      法院書記官  王    全    龍
中    華    民    國      八十九      年      十一      月      十      日


司法院資訊處製作；財團法人民間司法改革基金會備份。
